【裁判字號】    90,台上,5881
【裁判日期】    900926
【裁判案由】    殺人
【裁判全文】
最高法院刑事判決                                九十年度台上字第五八八一號
    上   訴   人  台灣高等法院台南分院檢察署檢察官
    上訴人即被告  甲○○
右上訴人等因被告殺人案件，不服台灣高等法院台南分院中華民國九十年六月二十六
日第二審更審判決（九十年度上更(一)字第二一九號，起訴案號：台灣台南地方法院檢
察署八十八年度偵字第一一四三四、一一九三三號），提起上訴，本院判決如左：
    主  文
上訴駁回。
    理  由
按刑事訴訟法第三百七十七條規定，上訴於第三審法院，非以判決違背法令為理由，
不得為之。是提起第三審上訴，應以原判決違背法令為理由，係屬法定要件。如果上
訴理由狀並未依據卷內訴訟資料，具體指摘原判決不適用何種法則或如何適用不當，
或所指摘原判決違法情事，顯與法律規定得為第三審上訴理由之違法情形，不相適合
時，均應認其上訴為違背法律上之程式，予以駁回。本件檢察官上訴意旨略稱：(一)、
原判決依據被告甲○○之供述及其同夥陳清賓、葉憲忠、林順永等之證詞，認被告被
謝福進射擊右大腿一槍後，奪取謝福進之手槍，再朝謝福進射擊等情。然依被告之供
述，被告奪槍時其右大腿已中槍，且謝福進又連續發射數槍，然謝福進果真槍法神準
，第一槍即能射中被告之右大腿，當時被告因右大腿中槍負傷，已疼痛難忍，謝福進
果再連續射數槍，豈有射不中之理﹖又被告若當時果真右大腿中槍，血流不止，體力
減弱，何以能與手持槍枝且毫髮未傷，年輕力強之謝福進（民國五十六年十月二十二
日生）搶槍，並能搶得到該把槍枝，並連續擊發數槍，將謝福進當場擊斃﹖原審採信
被告甲○○及其同夥之證詞為上開認定，顯然違背經驗法則。(二)、扣案射殺被害人之
四五手槍是否係被害人所有或持有﹖苟被告右大腿曾中槍，是否為本次槍擊案所受之
傷﹖又有無送醫療傷﹖送何家醫院療傷﹖有無病歷表可參﹖右大腿槍傷嚴重否﹖凡此
均與被告之辯詞是否真實而可採信有關。原審未詳為調查求證，亦有應於審判期日應
調查之證據而未調查之違法等語。上訴人即被告甲○○上訴意旨則略稱：(一)、被告與
謝福進雙方拉扯時，謝福進不可能將手指移開扣住之手槍扳機，更不可能讓手槍被被
告搶走，究竟奪槍之過程如何﹖原審未調查審認，又未說明被告所辯未奪取手槍槍擊
謝福進為何不足採信，有調查未盡及判決不備理由之違法。(二)、原判決事實欄記載被
告朝謝福進開三槍，但理由欄引述之證人葉憲忠、陳清賓卻或稱三、四槍，或稱二槍
，或稱二、三槍，不相一致，致事實與理由間及理由與理由之間相互矛盾，當然違背
法令。(三)、原判決事實欄記載被告奪下謝福進之手槍、子彈後，未經許可持有該槍、
彈，基於殺人犯意，朝謝福進射擊三發等情，亦即認被告搶下手槍、子彈後，即觸犯
未經許可持有手槍、子彈罪。惟原判決理由欄卻謂被告持槍殺人後才觸犯未經許可持
有手槍、子彈罪，亦有判決理由矛盾之違法。(四)、被告奪取手槍而反向謝福進射擊時
，其彈指瞬間之意識，僅存有求生存意識，難有殺人犯意之產生，原判決僅以被告朝
謝福進開槍，即論以殺人罪，難謂適法。(五)、原判決理由謂被告持槍射擊時，謝福進
先則本能反應以手阻擋，繼則側身躲避或欲反身逃離，故謝福進身上有不同方向之槍
傷，其左手拇指亦遭射穿，亦與常情無違。又認謝福進之槍傷均分佈在身體左側，係
遭右手持槍之人面對面攻擊，核與被告所稱奪槍後朝謝福進射擊之情形相符。上述理
由之說明前後矛盾。(六)、依謝福進之三處槍傷可證當時雙方位置處於不確定、亂動之
狀況，雙方為奪槍相互扭動，原判決認被告奪下槍後，其被侵害之狀態業已消失，
疏於論及當時雙方共十餘人處於互歐混戰狀態，其論斷有違論理及經驗法則。(七)、法
務部法醫研究所鑑定書係記載「槍創一，槍創二，槍創三，……」，原判決記載「第
一槍，第二槍，第三槍」已有未合。又原判決所載之第一槍「自左鎖骨部，左肩向下
八公分，中線向左十二公分射入，槍創向右下、彈頭最後浮游於骨盆腔，而無射出口
」，衡情應非面對面攻擊所致，如第一槍即受此傷，依理應即倒下，不須再予射擊，
故此傷可能於二人相互奪槍之際擊發所致，原審未予查明釐清，遽行判決，難謂適法
。(八)、謝福進所受三處槍傷，其先後次序為何﹖攸關其受傷之際是相互扭打奪槍之際
，或二人面對面之際，更攸關被告是正當防衛或故意殺人，依法當有調查之必要，原
審未予調查，率行判決，亦屬違法等語。
惟查證據之取捨及其證明力之判斷，屬於事實審法院之職權，苟其所為之判斷，並不
違背經驗法則及論理法則，即不能任意指為違背法令，而執為第三審適法之上訴理由
。本件原審認定被告甲○○有原判決事實欄所載之殺人犯行，係以該事實已據被告於
警訊及檢察官偵查中坦承不諱，核與目擊證人葉憲忠於警訊及第一審偵、審中、被告
之胞弟陳清賓於警訊中所述情節相符，證人林順永於偵查中亦證稱看見謝福進跑過來
開槍，被告向前搶槍等情事，足見被告確於搶得謝福進所持之手槍後，持槍射擊謝福
進，至子彈耗盡為止。謝福進確係於當時當地遭槍擊致死，其中一發自左鎖骨部，左
肩向下八公分，中線向左一二公分射入，槍創向右下，進入右側肋膜腔，貫穿左肺、
橫膈膜、肝臟左葉、胃、橫結腸及腸繫膜，彈頭最後浮游於骨盆腔，而無射出口；另
一發自左外下胸部，左肩向下二八公分，前腋窩向後四公分射入，槍創向右上，貫穿
左側肋膜腔，左肺、縱膈腔、心臟及右側肋膜腔，彈頭由右中胸部右側乳暈下方逸出
體外；第三發則自左手拇指內側射入，而自左手拇指外側射出，致左胸部槍創、心臟
槍創當場死亡之事實，已據檢察官督同法醫師相驗屍體屬實，有勘驗筆錄、驗斷書、
相驗屍體證明書，及有現場解剖照片、法醫研究所鑑定書等附卷足稽。查扣之○‧四
五吋制式半自動手槍，經內政部警政署刑事警察局鑑定結果，屬制式具殺傷力之手槍
，有鑑驗通知書在卷足稽。被告於奪取謝福進之手槍後，謝某對其現時不法之侵害狀
態業已消失，則其再持該槍射擊謝福進，自屬故意殺人，核與正當防衛之構成要件不
符，亦無防衛過當之問題。持槍射人，足以致人於死，為眾所週知之事，被告持槍朝
謝福進連續射擊，至彈盡始罷手，其有殺人之犯意甚明等證據，予以綜合判斷，認上
訴人成立刑法第二百七十一條第一項之殺人罪，槍砲彈藥刀械管制條例第七條第四項
、第十二條第四項之未經許可持有手槍及子彈罪，而依想像競合犯及牽連犯規定，從
一重之殺人罪處斷，並於法定刑內量處其刑，已詳其所憑證據及認定之理由。並指
駁、說明證人林順永於警訊時雖曾供稱：當時謝福進手持手槍對空鳴槍後，即有三、
四名男子衝向謝某奪槍，其中一人搶下手槍，由其他人抓住謝某，由奪下手槍者朝謝
某射擊三、四槍云云。但查林順永於原審已證稱：「我聽到砰一聲後就走開了，我沒
有看到這一槍是對空鳴槍或是對著甲○○的腿部開槍，我祇看到店裡有三、四個人出
來，這三、四人有無搶槍，我不知道，我祇看到三、四個人圍在那裡，並沒有注意到
謝福進有無被人抓住，我聽到三、四聲槍聲，但不知是誰開槍」等語，且被告於原審
明確供稱僅其一人搶槍，並無何人抓住謝福進等語，而被告之右大腿確有槍創，亦經
原審當庭勘驗屬實。足見林順永於警訊時所稱謝福進先對空鳴槍，及有數人抓住謝某
云云，難認屬實。警方雖僅扣得四五手槍之彈頭五顆及彈殼五顆，但當日尚有多人在
店內用餐，現場難免不遭破壞，且彈頭、彈殼體積小，易於滅失，故尚難遽認該手槍
當日僅發射五顆子彈。被告供稱謝福進向其射擊三發，再佐諸謝某身上有三處槍傷，
足證該支手槍當時應有擊發六顆子彈，被告辯稱僅扣得五顆彈頭及五顆彈殼，足見當
時該槍僅射擊五發，其不可能射擊三發云云，自不足採信。依謝福進之槍創位置均在
身體左側情狀，顯係遭右手持槍之人面對面攻擊，核與被告於警訊及偵查中所供奪取
手槍後，即朝謝福進射擊之情形相符。被告射擊時，謝福進本能以手阻擋，繼則側身
躲避或反身逃離，故其身上有不同方向射入之槍創，左手拇指亦遭射穿，亦與常情無
違，故被告或辯稱：雙方拉扯中，槍枝不慎擊發而傷及謝福進云云，或稱：其搶下槍
即丟在地上，未射擊謝福進云云，或稱：其未搶下手槍云云，均無足取。所為論斷，
均有卷存證據資料可資覆按。查承辦警員陳惠賓、李永農均證稱事發當日查獲被告時
，被告腳有受傷等語，證人黃建華、徐宏宗於警訊時均證稱當時被告之右腿中彈受傷
，由其二人送醫等語，又卷附台灣台南看守所收容人入所前患病經過自述登記簿記載
被告自述：「我於八十八年九月十一日在永康市因被槍傷，致右大腿行動不便」等語
，該所被告入所身體內外傷登記簿亦記載：「我（指被告）右大腿被槍傷，右手掌心
擦傷（已到新樓醫院治療過），我沒有任何疾病及內傷」等語，足證當時被告右腿確
有槍傷。依原判決事實欄之記載，被告是於八十八年九月十一日凌晨零時二十分許被
槍傷，經徐宏宗、黃建華將其送醫治療後即出院，於同日凌晨二時許，在台南市○○
路○段一九二巷二十四弄六十一號六樓被警查獲，並未住院治療，足徵其傷勢並非嚴
重，衡情其中槍時，應尚能搶槍，且原判決亦已說明憑以認定被告中槍後奪下槍再射
殺謝福進之證據與理由，檢察官上訴意旨謂原審就被告當時是否中槍受傷、有無送醫
治療、是否嚴重等情，未予調查，指摘原審有應調查之證據未予調查之違法，並指摘
原判決採信被告及葉憲忠、林順永、陳清賓之供詞，認定被告有被打中右大腿及奪下
手槍之情事，有違經驗法則，顯非依據卷內資料執為指摘，且係依憑己見對原審依憑
證據所為採證、認事職權合法行使之任意指摘，自非適法之第三審上訴理由。再查被
告奪槍過程，為枝節問題，於判決主旨不生影響，原審未予調查審認，尚難指為違法
。被害人所受三處槍傷，其受傷順序，因被告係於短時間內連續開槍，場面緊張混亂
，本已難分辨，且被告已否認開槍，原審自無從調查。原判決事實欄就被害人所受三
處槍傷，係稱「其中一發，另一發，第三發」，原判決理由欄一之前段，亦同此記載
，均並未認定受傷之先後順序，故原判決理由欄一之後段所載「第一槍、另一發、第
三槍」等用語，應非指受傷之先後，其用語雖稍有不當，但不得執此謂與事實欄之記
載相互矛盾。上訴意旨依憑己見，指摘原審有調查未盡及判決理由矛盾之違法，尚有
誤會，亦非合法之第三審上訴理由。原判決係認定被告開三槍，至於原判決引用證人
葉憲忠、陳清賓之供述，係用以證明被告有奪槍、開槍之犯行，並非引用其等所述被
告開槍次數，上訴意旨謂原判決採信其等所述之開槍次數，尚有誤會；原判決理由欄
二係說明被告搶下手槍、子彈之際雖為合法持有，但其旋即意圖殺人而持槍射殺被害
人，斯時即已屬非法持有槍、彈，上訴意旨謂此部分之說明係謂被告殺人後始成立非
法持有槍、彈罪云云，亦有誤會；被害人之槍傷位置雖均在身體左側，但當時被告及
被害人之位置仍在移動中，故子彈射入方向並不相同，此並不足以證明被告非面對面
射殺被害人，原判決關於此部分之說明並無相互矛盾之違法，上訴意旨就原審依憑證
據所為之論斷，任意指摘有理由矛盾之違法，並非合法之上訴理由。原判決並未認定
除謝福進外，尚有多人共同圍殺被告，故原判決認謝福進之手槍被奪下後，其對被告
之不法侵害已消失，被告之開槍非正當防衛，被告有殺人犯意，其所辯未奪取手槍云
云為不足採信，原判決均已詳其論斷之理由，被告上訴意旨就原審依憑證據所為之
認事採證職權之合法行使，任意指摘有判決理由不備及採證違背經驗及論理法則之違
法，重為事實之爭執，否認犯罪，均非合法之第三審上訴理由。是檢察官及被告上訴
意旨所指原判決違法情事，衡以前開說明，顯屬違背法律上之程式，應予駁回。
據上論結，應依刑事訴訟法第三百九十五條前段，判決如主文。
中      華      民      國     九十     年      九      月    二十六    日
                              最高法院刑事第八庭
                                  審判長法官  張  信  雄
                                        法官  賴  忠  星
                                        法官  張  清  埤
                                        法官  孫  增  同
                                        法官  林  開  任
      右正本證明與原本無異
                                              書  記  官
中      華      民      國     九十     年      十      月      四      日


司法院資訊處製作；財團法人民間司法改革基金會備份。
